臺灣高雄地方法院刑事判決　　　　　　 100年度易字第1570號
公　訴　人　臺灣高雄地方法院檢察署檢察官
被　　　告　蘇家富
　　　　　　黃○○
上列被告因傷害等案件，經檢察官提起公訴（100年度偵字第
23314、23519號），本院判決如下：
    主  文
蘇家富犯傷害罪，處拘役肆拾日，如易科罰金，以新臺幣壹仟元
折算壹日。又犯公然侮辱罪，處拘役參拾日，如易科罰金，以新
臺幣壹仟元。應執行拘役陸拾日，如易科罰金，以新臺幣壹仟元
折算壹日。
黃○○犯傷害罪，處拘役肆拾日，如易科罰金，以新臺幣壹仟元
折算壹日。
蘇家富其餘被訴部分，無罪。
    事  實
一、蘇家富承租高雄市○○區○○路96號1樓經營飲料店，黃品
    秝當時住居在該處2樓而出入需行經該飲料店，(一)蘇家富於
    民國（下同）100年6月3日16時10分許，因不滿黃○○帶同
    其女陳○○下課返回住處時未隨手關上1樓通道門，遂在上
    址1樓通往2樓之樓梯口處與黃品秝發生口角爭執，黃○○基
    於傷害故意，以握有鑰匙之右手揮擊蘇家富左臉，以致蘇家
    富所戴眼鏡脫落而鏡框斷裂毀壞（毀損部分未具告訴），再
    手持其女之書包砸打蘇家富頭部，蘇家富即基於傷害故意，
    憤而徒手毆打黃○○頭部，黃○○又承前傷害故意，一手拉
    扯蘇家富上衣前領，一手拉住蘇家富頭髮往下施力，因重心
    不穩而跌倒在地，二人仍僵持數分鐘後，迨隔壁自助餐店老
    闆前來察看始停手，蘇家富因上揭黃○○之傷害行為受有左
    側頭皮挫傷約5公分，後頸挫傷約7公分之傷害（上衣毀壞部
    分未具告訴）；黃○○則因蘇家富上揭傷害行為受有頭部外
    傷、四肢擦挫傷、臉部挫傷之傷害。(二)嗣乘隙離開之陳○○
    帶同其祖父陳○成到達蘇家富所經營飲料店時，蘇家富竟另
    基於公然侮辱之故意，在不特定人圍觀而得共聞共見之上址
    ，以「你媳婦（即指黃○○）說你太太討客兄」等足以貶損
    人格之言詞，足使陳○成感受辱罵難堪而生損害於陳○成之
    名譽及人格。
二、案經蘇家富、黃○○及陳○成訴請高雄市政府警察局仁武分
    局移由臺灣高雄地方法院檢察署檢察官偵查起訴。
    理  由
壹、證據能力部分
一、按「被告以外之人於審判外之陳述，雖不符前4 條之規定，
    而經當事人於審判程序同意作為證據，法院審酌該言詞陳述
    或書面陳述作成時之情況，認為適當者，亦得為證據。當事
    人、代理人或辯護人於法院調查證據時，知有第159 條第1
    項不得為證據之情形，而未於言詞辯論終結前聲明異議者，
    視為有前項之同意。」刑事訴訟法第159 條之5 定有明文。
二、本案認定事實所引用之卷內證據資料，除原已符同法第159
    條之1 至第159 條之4 規定，及法律另有規定等傳聞法則例
    外規定，而得作為證據外，並無證據證明係公務員違背法定
    程式所取得，而檢察官及被告蘇家富於本院審理時，已同意
    其作為本案證據之證據能力，被告黃○○則爭執蘇家富證詞
    之證據能力，其餘則同意有證據能力，本院審酌蘇家富於
    警詢所為陳述，並無刑事訴訟法第159條之2及第159條之3所
    示情形，依刑事訴訟法第159條第1項之規定，自不得作為證
    據；蘇家富於偵查中所為證述，則係於偵查中向檢察官所
    為之陳述，且經具結，被告黃○○又在場經檢察官詢問所證
    述之情節，嗣亦經檢察官傳訊蘇家富為證人使被告行使詰問
    權，本院復查無該證述有顯不可信之情況，參諸前揭刑事訴
    訟法第159條之1第2項之規定，自得作為證據；其他供述
    證據，則以各該陳述作成時之情況，並無違法取證之瑕疵，
    亦認以之作為證據為適當，依前揭法條意旨，自得為證據。
貳、認定事實所憑之證據及理由
一、訊據(一)被告蘇家富雖坦承有為傷害黃○○之犯行，並對陳○
    成口述「你媳婦說你太太討客兄」之言詞，惟矢口否認有何
    公然侮辱之犯行，辯稱：伊當時還有說「你還要挺她嗎？」
    ，並無對陳○成公然侮辱之故意，係因陳○成當時說不願意
    再租房子給伊時，一時情急才這樣說，只是要讓陳○成瞭解
    黃品秝的行為，讓陳○成去考慮是否還要維護黃○○等語；
    (二)被告黃○○則坦承有拉蘇家富上衣衣領並拉扯蘇家富頭髮
    往下施力之情形，惟矢口否認有何傷害犯行，辯稱：伊並沒
    有先打蘇家富，也沒有用書包打蘇家富，書包很重，伊拉扯
    蘇家富衣服和頭髮是因為被打的正當防衛等語。
二、然查：
  (一)被告蘇家富部分：被告蘇家富所自白毆打黃○○部分，核
    與黃○○於警詢及偵查中具結所述受傷害情節（見100偵
    23519 號卷頁8-11、24）及長庚醫療財團法人高雄長庚紀念
    醫院（下稱高雄長庚醫院）診斷證明書（見100偵23519號卷
    頁12）所載傷勢相合，此部分自白與事實相符，應堪採信。
    被告蘇家富公然侮辱陳文成部分，以其所自白確有說「你
    媳婦說你太太討客兄」之情，亦經證人即告訴人陳○成於偵
    查中具結證述屬實（見100他5354號卷頁6），而以該言詞客
    觀上顯係足使人感受侮辱，其程度並不因被告蘇家富尚有陳
    述「你還要挺她嗎？」而有稍減，被告蘇家富亦可預見聽聞
    該言詞後之受辱感及他人聽聞後對陳文成會有所側目，仍在
    當時不特定人圍觀可共見共聞之場合作此陳述，應認有損害
    他人名譽之故意足堪認定，上揭辯詞應係卸責之詞，不足採
    信。以上堪認被告蘇家富傷害及公然侮辱之犯行明確，應
    予依法論科。
  (二)被告黃○○部分：告訴人即被告蘇家富當時所配戴眼鏡鏡
    框斷裂及所穿著上衣遭撕毀之情，有該眼鏡及上衣扣案可查
    ，雖未經蘇家富提出告訴（雖於本院具結證述時受檢察官詰
    問而稱欲提出告訴，然此係以證人身分向法院所為之表示，
    依最高法院73年台上字第4314號判例意旨，並非合法告訴，
    且嗣後於本院審判程序時亦表示不願提出告訴，是認未具告
    訴），被告黃○○僅坦承上衣係伊拉扯毀壞但否認眼鏡有毀
    壞並辯稱案發後數日仍見蘇家富有配戴該眼鏡等語，然以該
    眼鏡鏡框有以強力膠黏合之痕跡且蘇家富初於警詢時即稱眼
    鏡遭被告黃○○打飛之情（見100偵23519號卷頁5），堪認
    蘇家富稱以強力膠黏合供暫時過渡湊合著用等詞（見本院卷
    頁30）為可採，且被告黃○○既稱遭蘇家富毆打時二人係面
    對面（見本院卷頁31），則其既僅有拉扯蘇家富上衣衣領與
    頭髮，何以蘇家富眼鏡鏡框會斷裂損害乙節未能有合理解釋
    ，僅以所背陳○○之書包太重不可能用以砸擊蘇家富之情置
    辯，但陳○○書包既能由陳○○背往上學並由被告黃○○代
    背肩上，其重量應不致使被告黃○○無法砸打蘇家富，是被
    告黃○○此部分所述實與論理及經驗法則不符，不足採信；
    又所謂「正當防衛必須對於現在不法之侵害始得為之，侵
    害業已過去，即無正當防衛可言。至彼此互毆，又必以一方
    初無傷人之行為，因排除對方不法之侵害而加以還擊，始得
    以正當防衛論。故侵害已過去後之報復行為，與無從分別何
    方為不法侵害之互毆行為，均不得主張防衛權」最高法院30
    年上字第1040號判例意旨可資參照，雖被告黃○○係受蘇家
    富拳打其頭部時，始拉扯蘇家富之衣領與頭髮，然以其施力
    方向，並非阻止蘇家富對其所為之不法侵害，此以蘇家富所
    出具診斷證明書俱無手部受傷之記載（見100偵23519號卷頁
    7）可知被告黃○○當時係以報復性心態對蘇家富為互毆行
    為，其辯稱係正當防衛，亦係出於認為自己非先出手即可主
    張正當防衛之誤解，並不足採。從而，被告黃○○傷害犯
    行亦堪認定，亦應予依法論科。
參、論罪科刑
一、(一)核被告蘇家富傷害黃○○之行為，係犯刑法第277條第1項
    之傷害罪。(二)核被告蘇家富侮辱陳文成之行為，係犯刑法第
    309條第1項之公然侮辱罪。(三)被告蘇家富上揭二犯行，犯意
    各別，行為互異，應予分論併罰。
二、核被告黃○○傷害蘇家富之行為，係犯刑法第277條第1項之
    傷害罪。
三、爰審酌被告二人僅因細故口角爭執即動手互為傷害，顯見其
    情緒控管均不佳，欠缺法治拘束之意念，犯罪後復僅坦承部
    分情節，對於自己行為所造成之負面示範與效應均欠缺認知
    ，歸咎他人而未見反省自己。被告蘇家富受被告黃○○傷害
    行為所致左側頭皮挫傷約5公分，後頸挫傷約7公分之傷害，
    被告黃○○則因蘇家富傷害行為受有頭部外傷、四肢擦挫傷
    、臉部挫傷之傷害，二人各因上揭傷害所承受之身體上及心
    理上的痛苦，被告黃○○更持續接受門診追蹤治療其頭部疼
    痛之不便，被告蘇家富更殃及陳○成公然受辱，使一般不知
    情之人對陳○成生有負面印象，惟念及被告二人前均未有犯
    罪紀錄，此有臺灣高等法院被告前案紀錄表在卷可稽，素行
    良好，僅因一時情緒失控為肢體衝突所致本件犯行等一切情
    狀，各量處如主文所示之刑，並均諭知如主文所示之易科罰
    金折算標準，以資懲儆。另就被告蘇家富部分定其應執行之
    刑及易科罰金之折算標準。
肆、無罪部分
一、(一)公訴意旨另以：被告蘇家富於上揭與黃○○衝突之時，復
    基於傷害故意，伸手拉扯陳○○衣領，讓其碰撞到置於走道
    上之桌子，而造成其受有胸壁挫傷之傷害，涉犯刑法第277
    條第1項之傷害罪。(二)檢察官認為被告蘇家富涉犯上開犯行
    ，係以證人即被告黃○○於警詢及偵查中之供述、證人
    陳○○於偵查中之證述及高雄長庚醫院診斷證明書為據。
二、按犯罪事實應依證據認定之，無證據不得認定犯罪事實；又
    不能證明被告犯罪或其行為不罰者應諭知無罪之判決，刑事
    訴訟法第154 條第2 項、第301 條第2 項分別定有明文。次
    按事實之認定，應憑證據，如未能發現相當證據，或證據不
    足以證明，自不能以推測或擬制之方法，以為裁判基礎；又
    認定不利於被告之事實，須依積極證據，苟積極證據不足為
    不利於被告事實之認定時，即應為有利於被告之認定，更不
    必有何有利之證據；又認定犯罪事實所憑之證據，雖不以直
    接證據為限，間接證據亦包括在內，然而無論直接或間接證
    據，其為訴訟上之證明，須於通常一般之人均不致有所懷疑
    ，而得確信其為真實之程度者，始得據為有罪之認定，倘其
    證明尚未達到此一程度，而有合理之懷疑存在時，根據「罪
    證有疑，利於被告」之證據法則，即不得遽為不利被告之認
    定（最高法院40年臺上字第86號、30年上字第816 號、76
    年臺上字第4986號判例意旨參照）。
三、本院得心證理由
  (一)證人即被告黃○○(1)於警詢時稱「我不理他（指被告蘇家富
    ），要上樓去，他就追上去揮拳打我的頭，當時我身旁跟著
    我的小女兒（即陳○○），我怕她也遭毆打，於是我就為保
    護我女兒出手拉蘇家富的頭髮及衣服，而蘇家富就一直毆打
    我的頭部使我受傷，而我女兒也被他推倒受傷」（見100偵
    23519號卷頁9），(2)與其於偵查中具結證稱「我不理他，我
    就走進去，他就突然從我後方徒手毆打我的頭，他一直打，
    我小孩看到嚇一跳，要跑出去，他就拉我小孩的衣服，把我
    小孩甩出去，小孩撞到桌子」等語（見100偵23519號卷頁24
    ），其前後所述已有不一；核以證人陳○○於偵查中「當
    時媽媽門沒關好，叔叔就進來罵媽媽白癡，然後有打媽媽，
    打哪裡我沒看到，因為太暗了，我要出去找人，他就拉我後
    面的衣領，讓我不小心撞到桌子。因為走道那裡很多東西，
    我就不小心撞到。他拉我衣領，應該是不想讓我出去跟人家
    講」等語（見100偵23519號卷頁25），就其受傷情節所證述
    係讓伊不小心撞到桌子，又與證人黃○○上揭證稱之遭被告
    蘇家富推倒或甩出去撞桌子之情，亦有未合；再參以被告
    黃○○於本院審理時所稱「她（指陳○○）那天是要跑出去
    ，跑出去時蘇家富就拉住陳○○的衣服，我看到時是陳○○
    倒在地上，我沒看到陳○○被拉衣服，拉衣服是陳○○告訴
    我的」等語（見本院卷頁31），又與上揭情節不同，則以陳
    ○○所述要出去找人遭被告蘇家富拉住後面衣領之情，顯見
    其當時係背對被告蘇家富，則以陳○○既稱當時太暗看不到
    蘇家富毆打黃○○之部位之情形，又係背對蘇家富之位置，
    已難認其所證稱遭被告蘇家富拉住衣領，係其親眼所能見得
    之事，而當時與被告蘇家富面對面之黃○○又陳稱未看到被
    告蘇家富拉住陳○○衣領，換言之，證人即被告黃○○與陳
    ○○均未親眼見到被告蘇家富有拉住陳○○衣領之行為；
    又以現場係有推置物品之空間（見本院卷頁36所附黃○○提
    出現場會製圖），陳○○又急於出外求援，現場昏暗，視線
    不佳以致奔跑碰撞桌面受傷，亦非逾經驗法則而不可想像，
    單以高雄長庚醫院診斷證明書記載陳○○受有「胸壁挫傷」
    之傷勢（見100偵23519號卷頁13），尚難認定被告蘇家富有
    為檢察官上述之傷害行為，又無其他證據佐憑，顯難認為已
    達超越合理懷疑，達於通常一般人均不致有所懷疑，而得確
    信其為真實之程度。
  (二)綜上所述，依檢察官所提出之證據無從證明被告蘇家富有為
    上揭傷害陳○○之犯罪事實，本院復查無其他積極證據，足
    認被告蘇家富有檢察官所指此部分之犯行，故此部分不能證
    明被告蘇家富犯罪，自應為無罪之諭知。
伍、綜合以上，應依刑事訴訟法第299條第1項前段、第301條第
    1項前段，刑法第277條第1項、第309條第1項、第41條第1項
    前段、第51條第6款，刑法施行法第1條之1，判決如主文。
陸、本案經檢察官粟威穆到庭執行職務。
中    華    民    國   100    年    11    月    30    日
                  刑事第十三庭  法  官  楊智守

以上正本證明與原本無異。
如不服本判決應於收受判決後10日內向本院提出上訴書狀，並應
敘述具體理由。其未敘述上訴理由者，應於上訴期間屆滿後20日
內向本院補提理由書(均須按他造當事人之人數附繕本)「切勿逕
送上級法院」。
中    華    民    國   100    年    11    月    30    日
                                書記官  蔡毓琦
附錄本判決論罪之法條：
中華民國刑法第277條第1項
（普通傷害罪）
傷害人之身體或健康者，處 3 年以下有期徒刑、拘役或 1 千元
以下罰金。
中華民國刑法第309條第1項
（公然侮辱罪）
公然侮辱人者，處拘役或 3 百元以下罰金。